【裁判字號】    95,簡上,24
【裁判日期】    950606
【裁判案由】    確認本票債權不存在
【裁判全文】
臺灣板橋地方法院民事判決              95年度簡上字第24號
上  訴  人  乙○○
被  上訴人  甲○○
訴訟代理人  莊秀銘律師
            甘義平律師
            姚本仁律師
上列當事人間請求確認本票債權不存在事件，上訴人對於中華民
國94年11月29日臺灣板橋地方法院板橋簡易庭年93板簡字第2639
號第一審判決提起上訴，經本院於95年5 月23日言詞辯論終結，
判決如下：
    主  文
原判決關於駁回上訴人後開第二項之訴部分，及訴訟費用之裁判
廢棄。
確認被上訴人執有上訴人所簽發如附表編號一之本票債權不存在
。
其餘上訴駁回。
第一、二審訴訟費用，由被上訴人負擔三分之二，餘由上訴人負
擔。
    事實及理由
壹、程序方面：
    本件上訴人未於言詞辯論期日到場，核無民事訴訟法第386
    條各款所列事由，爰依被上訴人之聲請，由其一造辯論而為
    判決。
貳、實體方面：
一、上訴人起訴主張：
  (一)被上訴人所執有附表編號1 之本票，係上訴人於93年2 月1
    日向訴外人松和企業有限公司（下稱松和公司）承租吊車時
    ，應松和公司要求所簽，供作上訴人之履約保證；至附表編
    號2 之本票，則係上訴人承租之吊車上2 具馬達於93年2 月
    28日遭竊後，上訴人於93年3 月間應松和公司之要求而簽，
    作為上訴人會賠償遺失馬達之保證票。
  (二)嗣上訴人於吊車租期屆滿後已依約將吊車歸還松和公司，且
    有關積欠之租金及馬達失竊之損害等事宜，雙方已於93 年9
    月3 日間達成協議，由上訴人另交付面額新台幣（下同）10
    萬元之客票以為清償，該嗣張客票並經松和公司兌現無誤，
    是上訴人已無任何違約情事，附表所示之本票債權並因擔保
    原因消滅而不存在。
  (三)被上訴人雖辯稱其乃自松和公司處善意受讓系爭本票，且非
    無對價取得，就系爭本票上訴人不得以與松和公司間之原因
    關係對抗被上訴人云云。惟查，被上訴人係松和公司之負責
    人，其因公司經營業務致與上訴人間發生財務糾紛知之甚詳
    ，而松和公司股東及被上訴人於93年5 月間竟以股東臨時會
    決議方式將系爭本票讓與被上訴人，並可預知被上訴人於93
    年度有股東盈餘可分配，且金額高於75萬元，實令人匪夷所
    思，況松和公司於93年9 月3 日尚派證人劉文龍與上訴人協
    商系爭本票處理事宜，故上開臨時會議決議內容應非實在，
    被上訴人顯惡意及無對價受讓系爭本票，上訴人自得以上開
    對抗松和公司之事由，對抗被上訴人。又上訴人固將松和公
    司所有之2 具馬達遺失，但松和公司對馬達遺失所受損害之
    金額若干迄未能提出證明，則松和公司及被上訴人如何能享
    有系爭本票債權？
  (四)系爭本票債權既已不存在，被上訴人竟持系爭本票向本院聲
    請本票裁定後並據以聲請強制執行，上訴人自有提起確認系
    爭本票債權不存在之必要等情。
二、被上訴人則以：
  (一)系爭本票係上訴人簽發交付松和公司，被上訴人再係自有處
    分權之松和公司處受讓系爭本票，則被上訴人依法自得享有
    票據權利。況且被上訴人自松和公司處受讓系爭本票之緣由
    ，乃上訴人當初向松和公司承租吊車時，因上訴人債信不良
    ，故松和公司其他股東均一致反對出租，但被上訴人本諸有
    生意就做之想法，並在上訴人向被上訴人表示履約誠意及願
    意出具擔保本票後，始代表松和公司與上訴人簽訂系爭吊車
    租約，詎上訴人不僅將吊車上之馬達遺失，所交付用以支付
    租金之支票又遭拒絕往來而無法兌現，甚且，松和公司於依
    法終止租約後，被上訴人竟遲不將承租之吊車及附屬配件返
    還，被上訴人為對松和公司其他股東交代，乃以93年度之公
    司股利為代價，自松和公司處受讓系爭2 張本票，是被上訴
    人並非無對價取得系爭本票。
  (二)上訴人於93年2 月間與松和公司簽訂系爭吊車租約後，於93
    年2 月28日即遺失吊車上之馬達2 具，故上訴人遂簽發附表
    編號2 之本票予松和公司用以擔保賠償，嗣松和公司終止系
    爭租約後，上訴人仍未能尋獲歸還該2 具馬達，是松和公司
    對上訴人自享有附表編號2 之本票債權。至附表編號1 之本
    票，乃原告依系爭租約第7 條約定交付松和公司，以作為上
    訴人之履約保證金，惟上訴人於承租後，不僅積欠松和公司
    租金，且於租約終止後僅歸還1 台吊車，尚有1 部迄未返還
    ，而使松和公司受有損害，是松和公司依系爭租約第7 條約
    定，亦享有附表編號1 之本票債權。
  (三)上訴人與松和公司之前達成之和解，僅針對上訴人積欠之租
    金部分而已，上開事實並據證人許家興到庭證述綦詳。至兩
    造協議書上後半部所載文字，純係上訴人單方一廂情願之意
    思表示，證人許家興當時即未予同意而將之刪除，是上訴人
    主張松和公司與上訴人間已就吊車未歸還及馬達遺失之損害
    部分一併和解乙節，顯非實在等語，資為抗辯。
三、原審判決駁回上訴人之訴，上訴人不服提起上訴，並補陳：
    當時伊在起訴時表示向被上訴人租了2 部吊籠（車），係指
    前後共租了2 部，並非1 次租了2 部，因為先前租用之吊籠
    馬達遺失，所以就先歸還，之後松和公司再拿1 部吊籠租我
    ，這部吊籠則在93年9 月3 日時已經歸還等語，其聲明為：
    (一)原判決廢棄。(二)廢棄部分，確認確認被上訴人執有上訴人
    所簽發如附表編號1 、2 之本票債權不存在。被上訴人則聲
    明：上訴駁回。
四、上訴人主張：被上訴人執有附表編號1 之本票，係上訴人向
    訴外人松和公司承租吊車時，應松和公司要求所簽發，供作
    上訴人之履約保證；附表編號2 所示本票，則係上訴人承租
    之吊車上2 具馬達遭竊後，上訴人應松和公司之要求而簽，
    以為賠償遺失馬達損害之保證票等事實，為被上訴人所不爭
    執，自堪信為真實。惟上訴人復主張：其於吊車租期屆滿後
    已將租用之吊車歸還松和公司，並於93年9 月3 日就積欠之
    租金及馬達失竊之損害等事宜與松和公司以10萬元達成和解
    ，故松和公司對附表編號1 、2 之本票債權已不存在。又被
    上訴人係惡意無償自松和公司處取得系爭本票，是上訴人就
    系爭本票自得以上開對抗松和公司之事由，對抗被上訴人等
    情，則為被上訴人所否認，並以前詞置辯。
五、本院審酌兩造攻防後，認本件爭點在於：
（一）被上訴人是否有惡意或無償或取得系爭本票之情形？即上
      訴人得否依票據法第13條但書、第14條第2 項之規定，主
      張以自己與持票人前手間即松和公司所存之抗辯事由對抗
      被上訴人？
（二）上訴人簽發系爭本票予松和公司之原因關係是否已不存在
      ？
六、茲就上開爭點析論如下：
（一）被上訴人是否有惡意或無相當對價取得系爭本票之情形？
      即上訴人得否依票據法第13條但書、第14條第2 規定，主
      張以自己與持票人前手間即松和公司所存之抗辯事由對抗
      被上訴人？
    (一)按票據法第13條規定：「票據債務人不得以自己與發票人
      或執票人之前手間所存抗辯之事由對抗執票人。但執票人
      取得票據出於惡意者，不在此限」。準此，發票人非不得
      以自己與執票人間所存之抗辯事由對抗執票人，此觀票據
      法第13條本文之反面解釋自明。再按「無對價或以不相當
      之對價取得票據者，不得享有優於其前手之權利」，票據
      法第14條2 項定有明文，而「所謂不得享有優於其前手之
      權利，係指前手之權利如有瑕疵 (附有人的抗辯)， 則取
      得人即應繼受其瑕疵 (附有人的抗辯)， 人的抗辯並不中
      斷，如前手無權利時，則取得人並不能取得權利而言」（
      最高法院68年台上字第3427號判例意旨可資參照）。
    (二)上訴人主張被上訴人乃惡意無償取得系爭本票乙節，係以
      被上訴人係松和公司之法定代理人，負責處理系爭租約相
      關事宜，明知上訴人與松和公司間就松和公司是否享有系
      爭本票債權尚有爭執，竟自松和公司處受讓系爭本票；又
      松和公司於93年9 月間尚委請訴外人劉文龍及證人許家興
      與上訴人協商被上訴人所積欠租金等事宜，則松和公司豈
      可能於93年5 月間即經由股東臨時會之決議將系爭本票債
      權讓與被上訴人等情為據。查：觀諸松和公司93年5 月17
      日93年度股東臨時會會議記錄中記載：「... 關於本公司
      業務負責人甲○○主導乙○○租用吊籠積欠租金及吊籠尚
      未歸還乙案，如何處理... 」等語，可知被上訴人就上訴
      人簽發系爭本票予松和公司之緣由，及上訴人就松和公司
      之取得系爭本票是否存有抗辯松和公司之事由確最為熟稔
      ，而松和公司竟於上開公司股東臨時會中決議將系爭本票
      讓與被上訴人催討，並決議系爭本票金額由被上訴人以不
      確定且未實現金額之93年度公司股利抵付，上開決議內容
      顯有悖於一般票據讓與常情。由上，足證松和公司係為避
      開上訴人對松和公司之抗辯事由，故意不以松和公司為執
      票人，另改由被上訴人個人名義取得系爭本票後再執之以
      行使票據上權利，被上訴人取得系爭本票，即難謂非屬惡
      意。揆諸首開說明，上訴人自得以其與松和公司間所存之
      抗辯事由，對抗被上訴人。
（二）上訴人簽發系爭本票予松和公司之原因關係是否已不存在
      ？
    (一)上訴人主張系爭本票2 紙均已因93年9 月3 日之清償協議
      而消滅乙節，則為被上訴人所否認。查：參諸系爭協議書
      中僅記載：「茲將客票面額新台幣100,000 元轉讓予松和
      公司代表劉文龍先生，交換回先前開出跳票之2 紙支票，
      銀貨兩訖互不相欠」等語，而其下原先記載：「唯勝（剩
      ）餘遺失之馬達（市價10萬元上下）處理完畢，即可領回
      租賃同時開立之本票2 紙（約70萬元）」、「茲與松和間
      簽署法院裁定支付之本票額750,000 ，今與松和代表協議
      先暫以新台幣120,000 元處理，倘如市場訪價超越本價，
      本人願再與松和就差額部份再行協商，倘市價如以上協議
      金額，且該客票均已兌現，松和無條件必須撤銷法院裁定
      ，倘本人提出之客票無法兌現，本人願支付全額」等語（
      參見原審卷第12頁）部分全經刪除等情，並參佐證人許家
      興於原審94年5 月5 日審理時證稱：「（問：協議書上『
      銀貨兩訖互不相欠』是何意？）就是指原告（上訴人）用
      10 萬 元的支票換回之前跳票的兩張支票，此部分是指原
      告所積欠的租金12多萬元」等語，足認上訴人與松和公司
      間於93年9 月3 日僅就上訴人積欠之租金部分達成和解，
      至松和公司之其他損失部分則因雙方仍有歧見而未合意，
      是上訴人主張有關積欠之租金及馬達失竊之損害等事宜已
      與松和公司於93年9 月3 日達成和解，並依約履行完畢云
      云，非有理由。
    (二)上訴人向被上訴人承租吊車使用後，因所承租吊車上之2
      具馬達遭竊，故上訴人簽發附表編號2 之本票25萬元，以
      為賠償保證等情，既為上訴人所自承，復參酌系爭吊車馬
      達（即EW-500G 捲揚機）2 具之市價約在24萬元至30萬元
      間（參見原審卷第88頁及本院第29頁之報價表）等情，堪
      認雙方已合意以上訴人簽發之附表編號2 本票金額25萬元
      ，作為上訴人賠償被上訴人所受馬達2 具遺失之損害。是
      上訴人主張因松和公司未就馬達遺失所受損害金額若干提
      出證明，不得享有系爭本票債權云云，非屬有據。
    (三)至上訴人除遺失上開2 具馬達外，是否有其他違約致被上
      訴人受損情事？就此被上訴人固主張：上訴人共向松和公
      司租用2 台吊車，迄今只還1 台云云，惟為上訴人所否認
      ，並稱：已依約返還租用之吊車等語。經查：
      證人廖文慶於本院95年4 月27日準備程序中到庭證稱：
        「我知道上訴人有承租吊籠（車）的事情，因為上訴人
        是我的下包廠商，我都在工地現場監工」、「93年2 月
        通知上訴人進工地施工，到93年9 月完工的時候上訴人
        在工地上都只有1 部吊籠操作」、「（問：松和公司送
        吊籠給上訴人的時候證人是否有看到？）  我有在現場
        ，當時安裝1 部」等語，核與上訴人主張實際僅租借1
        部使用等語相符。
      再參諸系爭吊車租約（見原審卷第26頁）第2 條記載：
        「本標的物價值：1 台45萬元」等語，而上訴人於承租
        時僅簽發面額50萬元之附表編號1 本票作為履約保證金
        等情，及被上訴人自承知悉被上訴人信用不良（見原審
        卷第41頁），且上訴人於遺失承租吊車上之2 部馬達後
        ，被上訴人隨即要求上訴人另簽發附表編號2 之本票以
        為賠償保證等綜情以觀，倘被上訴人於締約後果真租借
        2 台吊車予上訴人使用，則被上訴人在明知上訴人債信
        不佳之情狀下，豈有同意被上訴人僅簽發附表編號1 本
        票作為履約保證之理？
      末佐以證人許家興於原審證稱：「（問：是否有看過原
        證2 之協議書？）... 一開始原告說要以12萬元處理75
        萬元< 本票> （包含租金及吊車上遺失的馬達），後來
        原告說他還要去訪價，就沒有達成協議」、「（問：原
        證2 協議書上最後3 行記載『唯勝（剩）餘遺失之馬達
        （市價10萬元上下）處理完畢，即可領回租賃同時開立
        之本票2 紙（約70萬元）』是刪除還是保留？）此部分
        是刪除，因為遺失的2 具馬達市價超過10萬元，原告與
        松和公司就賠償部分法達成協議，後來就把它刪除」等
        語（見原審卷第64至66頁），可見松和公司委請訴外人
        劉文龍及證人許家興與上訴人洽談系爭租約和解事宜時
        ，就系爭2 紙本票是否歸還之問題，僅針對上訴人能否
        清償積欠之租金及賠償遺失馬達之損害，而未涉及吊車
        部分，復參酌證人曾志明於原審證稱：「9 月3 日晚上
        11 點 多時，中和的許家興先生打電話叫我中山路3 段
        去載吊籠」、「我有看許家興寫收據給乙○○」等語，
        及許家興於原審證稱：「原告雖還2 台吊車，但其中1
        台吊車的馬達原告說不見了」等語（見原審卷第100 、
        65頁），益證上訴人於本院審理時補陳：伊前後向松和
        公司租了2 部吊籠（車），並非1 次租了2 部，因為先
        前租用之吊籠馬達遺失，所以就先歸還，之後松和公司
        再拿1 部吊籠租我，這部吊籠則在93年9 月3 日時已經
        歸還等語，應與事實較為相符。
      綜上，上訴人於租約終止後，既就積欠之租金與松和公
        司達成和解並為清償，且於和解當日即將租借之吊車歸
        還松和公司，則上訴人主張其已無違約情事乙節，洵屬
        有據，是附表編號1 之本票債權因擔保原因消滅而不存
        在，堪以認定。
七、從而，上訴人本於票據法律關係，訴請確認被上訴人執有如
    附表編號1 之本票債權不存在，為有理由，應予准許，逾此
    部分之請求，為無理由，應予駁回。原審因未審酌上訴人嗣
    確已返還租用之吊車，而無其他違約情事等情，就上開應准
    許部分，為上訴人敗訴之判決，尚有未洽，上訴意旨求予廢
    棄改判，為有理由，爰由本院予以廢棄改判如主文第2 項所
    示。至於上訴人之請求不應准許部分，原判決為上訴人敗訴
    之判決，經核於法並無不合，上訴意旨求予廢棄改判，為無
    理由，應駁回其上訴。
據上論結，本件上訴為一部有理由，一部無理由，依民事訴訟法
第436 條之1 第3 項、第385 條第1 項前段、第450 條、第449
條第1 項、第79條、第463條，判決如主文。
中    華    民    國    95    年    6     月    6     日
                  民事第二庭    審判長法  官  梁宏哲
                                      法  官  徐福晉
                                      法  官  古秋菊
以上正本證明與原本無異
本判決不得上訴
中    華    民    國    95    年    6     月    7     日
                                      書記官  李錦輝


司法院資訊處製作；財團法人民間司法改革基金會備份。
